---
title: "Prédiction des ventes en fonction des dépenses publicitaires"
author: "Siwar"
date: "`r Sys.Date()`"
output:
  html_document:
    toc: true
    toc_depth: 3
    number_sections: true
    theme: flatly
---

```{r setup, include=FALSE}
knitr::opts_chunk$set(echo = TRUE, message = FALSE, warning = FALSE,
                      fig.align = "center", fig.width = 7, fig.height = 4.5)
```

# Introduction

Ce projet a pour objectif de **prédire les ventes d'un produit** en fonction
des dépenses publicitaires effectuées sur trois canaux : **YouTube**,
**Facebook** et **Newspaper**.

Nous utilisons le jeu de données `marketing` du package **datarium**,
qui contient 200 observations et 4 variables (en milliers de dollars).

# Importation et exploration des données

```{r packages}
library(tidyverse)
library(datarium)
library(lmtest)
library(car)
library(GGally)

data("marketing")
glimpse(marketing)
summary(marketing)
```

## Visualisation

```{r explo, fig.width=8, fig.height=6}
ggpairs(marketing, title = "Relations entre variables")
```

```{r corr}
round(cor(marketing), 3)
```

On observe une **forte corrélation positive** entre `youtube` et `sales`,
une corrélation modérée pour `facebook`, et une corrélation faible pour
`newspaper`.

# Régression linéaire multiple

Modèle : $sales = \beta_0 + \beta_1 \cdot youtube + \beta_2 \cdot facebook + \beta_3 \cdot newspaper + \varepsilon$

```{r reg1}
reg1 <- lm(sales ~ youtube + facebook + newspaper, data = marketing)
summary(reg1)
```

# Test de significativité globale (F-test)

- $H_0 : \beta_{youtube} = \beta_{facebook} = \beta_{newspaper} = 0$
- $H_1 :$ au moins un coefficient est non nul

```{r ftest}
f_stat <- summary(reg1)$fstatistic
p_global <- pf(f_stat[1], f_stat[2], f_stat[3], lower.tail = FALSE)
cat("F =", round(f_stat[1], 2), " p-value =", format.pval(p_global))
```

La p-value étant très inférieure à 0.05, on **rejette $H_0$** : le modèle est
globalement significatif.

# Analyse des coefficients (t-tests)

```{r coefs}
round(coef(summary(reg1)), 4)
confint(reg1)
```

`youtube` et `facebook` sont **significatifs** (p < 0.001).
`newspaper` n'est **pas significatif** (p > 0.05) : on peut envisager de
retirer cette variable.

```{r reg2}
reg2 <- lm(sales ~ youtube + facebook, data = marketing)
summary(reg2)
anova(reg2, reg1)
```

L'ANOVA confirme que retirer `newspaper` ne dégrade pas significativement
le modèle.

# Vérification des hypothèses MCO

```{r diag, fig.width=8, fig.height=6}
par(mfrow = c(2, 2))
plot(reg2)
```

## Normalité des résidus

```{r shapiro}
shapiro.test(residuals(reg2))
```

## Homoscédasticité

```{r bp}
bptest(reg2)
```

## Indépendance des résidus

```{r dw}
dwtest(reg2)
```

## Multicolinéarité

```{r vif}
vif(reg2)
```

Les VIF sont proches de 1 : **aucun problème de multicolinéarité**.

# Évaluation et comparaison des modèles

```{r comp}
data.frame(
  Modele    = c("reg1 (3 variables)", "reg2 (sans newspaper)"),
  R2        = c(summary(reg1)$r.squared,     summary(reg2)$r.squared),
  R2_ajuste = c(summary(reg1)$adj.r.squared, summary(reg2)$adj.r.squared),
  AIC       = c(AIC(reg1), AIC(reg2)),
  BIC       = c(BIC(reg1), BIC(reg2))
)
```

Le modèle `reg2` (sans `newspaper`) présente un **AIC/BIC plus faible**
et un $R^2$ ajusté équivalent : c'est le **meilleur modèle**.

# Prédiction

```{r pred}
nouveaux <- data.frame(youtube = c(100, 200, 300),
                       facebook = c(20, 30, 40))
predict(reg2, newdata = nouveaux, interval = "confidence")
```

# Conclusion business

- **YouTube** et **Facebook** sont les leviers publicitaires les plus
  efficaces ; **Newspaper** n'a pas d'effet significatif.
- Pour 1 000 \$ supplémentaires :
    - YouTube  → +`r round(coef(reg2)["youtube"]*1000, 2)` unités de ventes
    - Facebook → +`r round(coef(reg2)["facebook"]*1000, 2)` unités de ventes
- **Recommandation** : réallouer le budget Newspaper vers Facebook
  (ROI marginal le plus élevé) puis YouTube.
- **Limites** : pas d'effets d'interaction modélisés, échantillon de
  200 observations, pas de dimension temporelle ni de variables externes
  (saisonnalité, prix, concurrence).
