---
title: "Analyse multivariée des clients - Segmentation par ACP et K-means"
author: "Siwar & Hadyle"
date: "`r Sys.Date()`"
output:
  html_document:
    toc: true
    toc_depth: 3
    number_sections: true
    theme: flatly
    highlight: tango
---

```{r setup, include=FALSE}
knitr::opts_chunk$set(echo = FALSE, message = FALSE, warning = FALSE,
                      fig.align = "center", fig.width = 8, fig.height = 5)
```

# Introduction

Dans le cadre du module **Méthodes statistiques et étude de données (Analyse multivariée)**, ce projet vise à analyser le comportement d'achat des clients d'une entreprise afin d'identifier des segments homogènes et d'adapter la stratégie marketing.

## Problématique

> *Comment segmenter la clientèle en fonction de ses habitudes d'achat et de ses caractéristiques démographiques pour optimiser les campagnes marketing ?*

## Objectifs

1. Réaliser une **Analyse en Composantes Principales (ACP)** pour réduire la dimensionnalité
2. Appliquer une **classification (K-means)** pour identifier des segments clients
3. **Interpréter** les profils obtenus
4. Formuler des **recommandations business**

---

# Présentation des données

## Source et description

Le jeu de données **Customer Personality Analysis** est issu de la plateforme Kaggle. Il contient des informations sur **2 240 clients** d'une entreprise, avec **29 variables** décrivant leurs achats, leurs revenus, leur âge, etc.

| Caractéristique | Valeur |
|----------------|--------|
| Nombre d'observations | 2 240 |
| Nombre de variables | 29 |
| Source | Kaggle |
| Thème | Marketing / Comportement client |

## Chargement des données

```{r chargement}
library(tidyverse)
library(FactoMineR)
library(factoextra)
library(cluster)
library(corrplot)
library(readr)

df <- read_delim("marketing_campaign.csv", delim = "\t")
glimpse(df)
```

## Nettoyage et préparation

```{r nettoyage}
df_clean <- df %>%
  filter(!is.na(Income)) %>%
  mutate(
    Age = 2025 - Year_Birth,
    Enfants = Kidhome + Teenhome,
    Depenses_total = MntWines + MntFruits + MntMeatProducts + 
                     MntFishProducts + MntSweetProducts + MntGoldProds,
    Achats_total = NumWebPurchases + NumCatalogPurchases + NumStorePurchases
  ) %>%
  filter(Age >= 18, Age <= 100, Income > 0)

cat("Observations après nettoyage :", nrow(df_clean))
```

---

# Analyse en Composantes Principales (ACP)

## Variables retenues

```{r vars_acp}
vars_acp <- df_clean %>%
  select(
    Income, Recency, MntWines, MntFruits, MntMeatProducts,
    MntFishProducts, MntSweetProducts, MntGoldProds,
    NumDealsPurchases, NumWebPurchases, NumCatalogPurchases,
    NumStorePurchases, NumWebVisitsMonth, Age
  )

cat("Nombre de variables :", ncol(vars_acp))
```

## Variance expliquée

```{r acp}
res.pca <- PCA(vars_acp, scale.unit = TRUE, graph = FALSE)
eigen_values <- get_eigenvalue(res.pca)
```

```{r variance, echo=FALSE}
knitr::kable(round(eigen_values[1:5, ], 3), 
             caption = "Variance expliquée par les 5 premiers axes")
```

```{r eboulis, fig.cap="Graphique d'éboulis - Variance expliquée"}
fviz_eig(res.pca, addlabels = TRUE, 
         main = "Variance expliquée par les axes factoriels")
```

**Interprétation :**
- Le **premier axe** explique **40.5%** de la variance totale
- Les **3 premiers axes** cumulent **59.5%** de l'information
- La dimensionnalité est bien réduite

## Cercle des corrélations

```{r cercle, fig.cap="Cercle des corrélations - Variables"}
fviz_pca_var(res.pca, col.var = "contrib",
             gradient.cols = c("blue", "yellow", "red"),
             repel = TRUE, title = "Cercle des corrélations")
```

**Interprétation des axes :**

| Axe | Variance | Variables associées (+) | Variables associées (-) |
|-----|----------|------------------------|------------------------|
| **Dim 1** | 40.5% | MntWines, MntMeatProducts, Income | - |
| **Dim 2** | 11.3% | NumWebPurchases, NumCatalogPurchases | Recency |
| **Dim 3** | 7.7% | NumWebVisitsMonth | Age |

---

# Classification (K-means)

## Projection sur les axes factoriels

```{r coords}
coords_pca <- res.pca$ind$coord[, 1:3]
```

## Détermination du nombre de clusters

```{r nb_clusters, fig.height=4, fig.width=8}
# Méthode Elbow
p1 <- fviz_nbclust(coords_pca, kmeans, method = "wss") +
  ggtitle("Méthode Elbow")

# Méthode Silhouette
p2 <- fviz_nbclust(coords_pca, kmeans, method = "silhouette") +
  ggtitle("Méthode Silhouette")

gridExtra::grid.arrange(p1, p2, ncol = 2)
```

Les deux méthodes indiquent **k = 4** comme nombre optimal de clusters.

## Segmentation en 4 clusters

```{r kmeans}
set.seed(123)
kmeans_result <- kmeans(coords_pca, centers = 4, nstart = 25)

cat("Taille des clusters :\n")
print(table(kmeans_result$cluster))
```

```{r clusters_viz, fig.cap="Visualisation des 4 segments clients"}
fviz_cluster(kmeans_result, data = coords_pca,
             ellipse.type = "convex",
             palette = c("#2E9FDF", "#E7B800", "#FC4E07", "#00AFBB"),
             main = "Segmentation clients (K-means)")
```

---

# Profil des clusters

```{r profil}
df_clean$Cluster <- kmeans_result$cluster

profil <- df_clean %>%
  group_by(Cluster) %>%
  summarise(
    `Revenu (€)` = round(mean(Income), 0),
    `Âge (ans)` = round(mean(Age), 0),
    `Dépenses totales (€)` = round(mean(Depenses_total), 0),
    `Achats web` = round(mean(NumWebPurchases), 1),
    `Visites web/mois` = round(mean(NumWebVisitsMonth), 1),
    `Effectif` = n()
  )

knitr::kable(profil, caption = "Profil moyen par cluster",
             align = "c")
```

## Description détaillée des segments

```{r profil_detail}
profil_detail <- df_clean %>%
  group_by(Cluster) %>%
  summarise(
    `MntWines` = round(mean(MntWines), 0),
    `MntMeatProducts` = round(mean(MntMeatProducts), 0),
    `Achats magasin` = round(mean(NumStorePurchases), 1),
    `Promotions` = round(mean(NumDealsPurchases), 1)
  )

knitr::kable(profil_detail, caption = "Détail des habitudes d'achat par cluster")
```

---

# Synthèse des segments

| Cluster | Revenu | Âge | Dépenses | Profil | Stratégie |
|---------|--------|-----|----------|--------|-----------|
| **1** | 52 935 € | 59 | 633 € | Clients aisés, dépenses modérées | Fidélisation, cross-selling |
| **2** | 35 017 € | 53 | 92 € | **Segment majoritaire (999)** - budget serré | Offres promotionnelles, entrée de gamme |
| **3** | 77 400 € | 51 | 1 476 € | **Premium** - très haute valeur | Produits luxe, expériences exclusives |
| **4** | 72 189 € | 62 | 1 118 € | Seniors fortunés, achats en magasin | Service personnalisé, programmes fidélité |

---

# Analyse combinée ACP + Classification

```{r combine, fig.cap="Segments clients dans l'espace factoriel"}
fviz_pca_ind(res.pca, habillage = as.factor(kmeans_result$cluster),
             palette = c("#2E9FDF", "#E7B800", "#FC4E07", "#00AFBB"),
             addEllipses = TRUE, ellipse.level = 0.95,
             title = "Segments clients dans l'espace factoriel")
```

**Observations :**
- Les clusters sont **bien séparés** dans l'espace factoriel
- Le **Cluster 3** (Premium) se distingue nettement sur l'axe des dépenses
- Le **Cluster 2** (majoritaire) est centré autour de l'origine

---

# Conclusion et recommandations

## Principaux résultats

1. **L'ACP** a permis de réduire 14 variables à 3 axes principaux (59.5% de variance)
2. **4 segments clients** ont été identifiés par K-means
3. La clientèle est très **hétérogène** : du petit budget (Cluster 2) au très haut revenu (Cluster 3)

## Recommandations business

| Segment | Action recommandée |
|---------|-------------------|
| **Cluster 3 (Premium)** | Programme de fidélisation VIP, produits exclusifs, ventes privées |
| **Cluster 4 (Seniors)** | Communication physique (catalogue), service client dédié |
| **Cluster 1 (Aisés)** | Cross-selling (vins, viandes), offres personnalisées |
| **Cluster 2 (Budget)** | Promotions, offres découverte, programmes de recommandation |

## Limites et perspectives

- Données transversales (pas d'évolution temporelle)
- Absence de données sur la rentabilité par client
- Perspective : modèles prédictifs de churn ou de panier moyen

---

# Annexe : Code source complet

Le script R complet est disponible dans le fichier `projet_marketing.R` du dépôt GitHub.

---

*Document généré dans le cadre du module Méthodes statistiques et étude de données - Data Science & IA*